臺灣彰化地方法院民事判決　99年度訴字第1023號
原　　　告　國泰世華商業銀行股份有限公司
法定代理人　汪國華
訴訟代理人　張昭輝
訴訟代理人　楊錫熙
被　　　告　楊李清草
被　　　告　楊杏賓
被　　　告　楊杏堂
被　　　告　楊杏林
前列四人共同
訴訟代理人　黃呈利律師
上列當事人間請求塗銷所有權移轉登記等事件，本院於民國100
年3月31日言詞辯論終結，判決如下：
    主  文
(一)被告楊李清草、楊杏林、揚杏賓、楊杏堂之被繼承人楊丁號與
  楊杏林間就附表所示之不動產，於民國89年12月22日所為贈與
  行為，及民國90年1月17日就前開土地所為之所有權移轉行為
  應予撤銷。
(二)被告楊杏林就前附表所示之不動產，於90年1月17日以贈與為
  原因所為之所有權移轉登記應予塗銷。
(三)訴訟費用由被告等連帶負擔。
    事實及理由
一、原告起訴主張略以：(一)原告原名世華聯合商業銀行股份有限
    公司，嗣於民國（下同）92年10月27日與國泰商業銀行股份
    有限公司合併，以世華聯合商業銀行股份有限公司為存續銀
    行，並更名為國泰世華商業銀行股份有限公司繼續營業。(二)
    緣訴外借款人建榮企業股份有限公司（下稱建榮公司）邀同
    被告之被繼承人楊丁號（98年7月13日死亡）等為連帶保證
    人於89年6月17日共同開立本票、保證書、授信約定書向原
    告借款，89年8月17日原告撥付借款新台幣（下同）5,000萬
    元。詎借款到期，訴外人除清償本金500萬元外，餘本金
    4,500 萬元已無力清償，嗣再共同開立本票、保證書、授信
    約定書等，於90年9月7日借款4,500萬元，以借新債清償舊
    債方式展期，依民法第320條規定，除當事人另有意思表示
    外，新債不履行，舊債仍不消滅，詎料，訴外人借得款項後
    ，僅繳息至90年10月17日即未依約償還，尚欠本金4,500 萬
    元及自97年10月17日起算之利息，嗣經原告取得執行名義，
    以鈞院93年執癸字第11562號、94年執癸字第7598號陸續聲
    請拍賣債務人等之財產，依分配表所示，現尚不足受償本金
    4,500萬元，及95年1月3日起算之利息。(三)原告為收回債權
    ，嗣於99年9月27日查調楊丁號等債務人之戶籍謄本，始發
    現楊丁號已於98年7月13日死亡，次日即具狀向高雄地院家
    事法庭查詢其繼承人有無限定或拋棄繼承，高雄地方法院99
    年10月19日函覆楊丁號之繼承人被告楊李清草、楊杏林、楊
    杏賓、楊杏堂以98年司繼字第2992號聲請限定繼承准予公示
    催告在案；另楊春香、楊春茶以98年司繼字第3103號拋棄繼
    承准予備查。原告為閱覽被告等聲請限定繼承提出之遺產清
    冊，99年11月2日再具狀聲請閱覽高雄地方法院98年司繼字
    第2992號卷宗，經該院電話通知99年11月17日到院閱卷，始
    發現卷內有楊杏賓提出之被繼承人楊丁號之贈與稅資料，查
    知被繼承人楊丁號意圖損害債權脫避強制執行，89年12月22
    日將系爭3筆不動產贈與三名子女即被告楊杏林、楊杏賓、
    楊杏堂，並於90年1月17日辦理所有權移轉登記，有不動產
    登記謄本及異動索引可證。(四)本案被繼承人楊丁號原為訴外
    借款人之公司董事，明知公司以拆船為業，因國際同業競爭
    經營不善，又積欠鉅額債務，勢將無法清償。於原告之債權
    生後，屆清償期之前，明知到期難於履行，於89年12月22日
    贈與系爭之不動產予三名子女即被告楊杏林、楊杏賓、楊杏
    堂，並於90年1月17日辦理所有權移轉登記（各贈與三分之
    一），其贈與之無償行為有害原告之債權，依法即應撤銷。
    縱使推諉為不知其無償行為有害於債權人之債權，仍在得撤
    銷之列。又系爭三筆不動產，其中贈與楊杏賓部分（權利範
    圍三分之一），於91年6月28日移轉贈予第三人林志賢，復
    於92年6月2日買回；其中贈予楊杏堂部分（權利範圍三分之
    一），復於95年12月4日移轉予第三人沈坤海，致原告難於
    舉證命轉得人回復。(五)有關除斥期間之遵守，依民法第245
    條規定，撤銷權自債權人知有撤銷之原因時起，一年間不行
    使，或自行為時起，經過十年而消滅。查本案被繼承人楊丁
    浩於債務仍未屆清償期前，將系爭三筆不動產於89年12月22
    日贈與三名子女即被告楊杏林、楊杏賓、楊杏堂，並於90
    年1月17日辦理所有權移轉登記，致原告難於知悉，迨原告
    聲請閱卷，99年11月17日下午閱覽高雄地院98年司繼字第
    2992號卷宗，始發現卷內有被繼承人楊丁號贈與系爭三筆不
    動產資料，是原告知有撤銷之原因時起，尚未滿1年之除斥
    期間等語。求為判決如主文所示等語。
二、被告則略以：(一)按債務人所為之無償行為，有害及債權時，
    債權人得聲請法院撤銷之，民法第244條固有明文，此所指
    之債權，必以其債權於債務人為詐害行為時，尚存在者為限
    ，若債務人為詐害行為時，其債權尚未發生，自不許其時尚
    非債權人之人於嗣後取得債權時，溯及的行使撤銷權（最高
    法院62年台上字第2609號判例參照）；又清償債務而對於債
    權人負擔新債務，有使舊債務消滅之意思表示者，該意思表
    示，即為民法第320條除外規定所謂之「當事人另有意思表
    示」，其因此而成立之契約，稱之為更改。而保證債務為從
    債務，主債務苟由更改而消滅，其從屬之保證債務，應隨同
    消滅，自亦當然。(二)查訴外人建榮公司前於89年6月17日向
    原告公司借款5000萬元並邀集楊生碧、楊西平、楊景生、王
    昭祿、楊順興、楊丁號為連帶保證人，惟該借款期限為一年
    ，有原告所提本票載明90年6月17日可稽，該借款約定之放
    款利率為8.565％，嗣借款期限屆至後建榮公司另向原告借
    款4500萬元併同500萬元現金償還上開5000萬元債務，而該
    4500萬元之借貸則另約定利率為年利率8.525%，除前開保證
    人外建榮公司亦共同簽發一紙面額4500萬元之本票，是由前
    後二紙本票之記載，其發票人並不完全相同，借款金額亦不
    同，約定利率亦不相同，顯是更改債之內容，則舊債即因更
    改後之債務關係而生消滅之效果，此就原告公司內部之帳務
    處理，應是先有進帳4500萬元入建榮公司還款專戶後再轉支
    出4500萬元入原告公司以清償前所欠之5000萬元債務，請求
    原告提出建榮公司在90年10月17日借款4500萬元資金入出帳
    戶資料即可明悉。(三)如前所述，本件被告之被繼承人楊丁號
    ，既是在90年6月17日為系爭4500萬元之債務連帶保證人，
    是在此之前所為系爭土地贈與行為及所有權移轉行為，自難
    謂有侵害原告公司之債權可言，至89年6月17日所為保證建
    榮公司5000萬元之債務，既已受償而消滅，原告自不得再持
    已消滅之法律關係主張權利等語，請求駁回原告之訴。
三、經查：原告主張之事實，業據其提出系爭土地登記謄本及異
    動索引、89年本票、保證書、授信約定書；90年本票、保證
    書、授信約定書，本院94年度執癸字第7589號債權憑證、94
    年度執癸字第7589號分配表，99.10.19高雄地院98年司繼字
    第2992號函影本、99.11.2聲請閱覽高雄地方法院98年司繼
    字第2992號卷，楊丁號之戶籍謄本及繼承系統表為證，經核
    屬實，堪信為真實，被告雖以前揭情詞抗辯，惟查：(一)按遺
    產繼承人，除配偶外，為直系血親卑親屬；繼承人自繼承開
    始時，除本法另有規定外，承受被繼承人一切權利、義務，
    為民法第1138條第1款、第1148條前段定有明文，本件原債
    務人楊丁號已於98年7月13日死亡，原告即具狀向高雄地院
    家事法庭查詢其繼承人有無限定或拋棄繼承，高雄地方法院
    99 年10月19日函覆楊丁號之繼承人被告楊李清草、楊杏林
    、楊杏賓、楊杏堂以98年司繼字第2992號聲請限定繼承准予
    公示催告在案，有原告所提公函可稽，是楊丁號對原告因系
    爭土地贈與及移轉所有權而生之義務，即應由被告等負擔。
    (二)又按債務人所為之無償行為，有害及債權者，債權人得聲
    請法院撤銷之。債權人依第1項之規定聲請法院撤銷時，得
   並聲請命受益人或轉得人回復原狀。民法第244條第1項及第
   4項前段定有明文。又按債權人依民法第244條規定，撤銷債
   務人所為有償或無償行為者，只須具備下列之條件，為債務
   人所為之法律行為，其法律行為有害及於債權人，其法律行
   為係以財產為目的，在無償行為縱債務人不知其無償行為有
    害於債權人之債權，仍在得撤銷之列。依前揭法律規定債務
    人於債務成立後，其財產即構成債權人之總擔保，債務人所
    為之法律行為其責任財產減少，使債權陷於清償不能或困難
    ，債權人得依前開法律行使撤銷權，以保全債權之實現。
   (三)被告雖抗辯楊丁號於89年6月17日向原告借款5000萬期限1
     年之責任，於90年6月17日即屆期，責任已完結，楊丁號移
     轉系爭不動產發生日期為89年12月22日，為下一筆債務
     4500萬元發生日期之90年6月17日之前，要無損及原告債權
     之虞，為原告所否認外，查楊丁號向原告借款5000萬元自
     89年6月17日起自90年6月17日止為1年，其本票開立日期為
     89年6月17日，嗣楊丁號清償500萬元，再向原告續借450 0
     萬元，以借新還舊，期間為1年，中間並未間斷，此觀諸原
     告所提證三本票亦接續記載為90年6月17日之日期即明，按
     因清償債務而對於債權人負擔新債務者，除當事人另有意
     思表示外，若新債務不履行時，其舊債務仍不消滅。為民
     法第320條所明定，是並無被告主張移轉系爭不動產在先，
     借款在後之事實，被告雖主張第1張本票為5000萬元之清償
     日期89年6月17日，楊丁號已為清償後，第2張本票4500 萬
     元所載發票期90年6月17日為新借款期日，並未就其有利之
     事實舉證，按民事訴訟法第277條第1條前段規定當事人主
     張有利於己之事實者，就其事實有舉證之責任。被告就其
     抗辯之有利事實未為舉證，其抗辯主張即無可採信。
四、綜上所述，原告依前開法律規定，請求判決撤銷被告楊李清
    草、楊杏林、揚杏賓、楊杏堂之被繼承人楊丁號與楊杏林間
    於90年1月17日就如附表所示土地之贈與行為及所有權移轉
    行為，並命被告等應將系爭土地於90年1月17日以贈與為原
    因之所有權移轉登記予以塗銷，為有理由，應予准許。
五、結論：原告之訴為有理由，並依民事訴訟法第78條、第85條
    第2項，判決如主文。
中　　華　　民　　國　100　　年　　3　　月　　31　　日
                  民事第二庭    法　官　李言孫
附  表：
┌───────────────────────────────────┐
│所有權人：楊杏林                                                      │
├──┬─────────────────┬──┬─────┬──┬──┤
│    │          土地座落                │    │面積      │    │    │
│編號├───┬───┬───┬──┬──┤地目│(單位：平 │權利│備註│
│    │縣市  │鄉鎮  ○段    ○○段│地號│    │方公尺)   │範圍│    │
│    │      │市區  │      │    │    │    │          │    │    │
├──┼───┼───┼───┼──┼──┼──┼─────┼──┼──┤
│1   │彰化縣│田尾鄉○○○段│    │1082│田  │995       │1/3 │    │
├──┼───┼───┼───┼──┼──┼──┼─────┼──┼──┤
│2   │彰化縣│田尾鄉○○○段│    │1124│田  │887       │1/3 │    │
├──┼───┼───┼───┼──┼──┼──┼─────┼──┼──┤
│3   │彰化縣│田尾鄉○○○段│    │1044│田  │2,689     │1/3 │    │
└──┴───┴───┴───┴──┴──┴──┴─────┴──┴──┘
以上正本係照原本作成。
如對判決上訴，應於判決送達後20日內向本院提出上訴狀。如委
任律師提起上訴者，應一併繳納上訴審裁判費。
中　　華　　民　　國　 100　　年　　3 　　月　　31　　日
                      　　　    書記官　林曉汾
